臺灣板橋地方法院民事判決　　　　　　　　95年度建字第48號
原　　　告　佶利營造有限公司
法定代理人　甲○○
訴訟代理人　徐維良律師
被　　　告　臺北縣政府河川高灘地維護管理所
法定代理人　乙○○
訴訟代理人　陳璧秋律師
　　　　　　劉陽明律師
上列當事人間給付物價調整款事件，本院於中華民國96年7月9日
言詞辯論終結，判決如下：
    主  文
原告之訴及假執行之聲請均駁回。
訴訟費用由原告負擔。
　　事實及理由
一、程序方面：
  (一)被告之法定代理人於原告起訴後變更為乙○○，並經該新法
    定代理人乙○○具狀聲明承受訴訟（見本院卷第1頁、第125
    頁），經核於法並無不合，且原告亦當庭將被告法定代理人
    更正為乙○○（見本院卷第121 頁），應予准許。又本件被
    告為「臺北縣政府河川高灘地維護管理所」，惟原告之書狀
    均將被告誤載為「臺北縣政府高灘地維護管理所」，併予
    明。
  (二)原告於訴狀送達後，將訴之聲明第1 項由「被告應給付原告
    新臺幣（下同）3,018,199元，及其中746,850元自民國94年
    05月12日起迄清償日止，以年息百分之五計算之利息；其中
    2,271,349 元自93年12月23日起迄清償日止，以年息百分之
    五計算之利息。」變更為「被告應給付原告2,777,746 元，
    及其中746,805 元自94年05月12日起迄清償日止，以年息百
    分之五計算之利息；其中2,030,941 元自93年12月23日起迄
    清償日止，以年息百分之五計算之利息。」，屬減縮應受判
    決事項之聲明，核其請求之基礎事實同一，亦不甚礙被告之
    防禦及訴訟之終結，依民事訴訟法第255 條第1 項第2 、3
    、7 款之規定，應予准許。
二、原告主張：
  (一)原告承攬被告之「臺北縣高灘地現有設施之增建淡水河側蘆
    洲段自行車道新建工程（下稱蘆洲自行車道新建工程）」、
    「臺北縣九十二年度河川高灘地緊急修繕工程（下稱92緊急
    修繕工程）」及「臺北縣轄區內九十二年度設施整建工程（
    下稱92設施整建工程）」。上開三項工程，原告自進場施工
    迄完工，其間正好遇上全世界原物料大幅漲價之時期，材料
    物價波動，鋼筋、混凝土、紅磚、袋裝水泥、砂及各種建築
    材料持續飆漲，致使原告購料成本大幅增加，已侵蝕原告之
    合理利潤，已達顯失公平之程度。此一期間，行政院為因應
    營建物價劇烈變動情形，以降低廠商履約成本風險，以確保
    政府採購之執行及維護採購品質，於近年來訂定如下之相關
    規定：1.行政院93年5月3日院授工企字第09300172930 號函
    及院授工企字第09300172931 號函送各機關之「中央機關已
    訂約工程因應國內營建物價變動之物價調整處理原則」，就
    中央機關辦理之工程採購（地方政府得準用），其於92年10
    月1 日以後至93年12月31日以前施作之部分，如廠商要求依
    該處理原則協議調整工程款且機關原預算相關經費足敷支應
    者，無論原契約是否訂有物價調整規定，機關應同意以行政
    院主計處公布之臺灣地區營造工程物價指數表內之總指數，
    就漲跌幅超過2.5%部分，辦理工程款調整（含增加或扣減應
    給付之契約價金）。2.行政院94年1 月24 日院授工企字第0
    94000010620號及00000000001號函，就關於中央機關及地方
    機關於93年12月31日以前決標之工程採購，繼續適用「中央
    機關已訂約工程因應國內營建物價變動之物價調整處理原則
    （下稱物價調整處理原則）」，該原則之「壹、處理措施」
    三之(一)所適用之期限，調整為94年12月31日。亦即94年12月
    31日以前施作之部分，皆得依該處理原則辦理之。3.行政院
    95年5月5日院授工企字第09500166031 號函，就關於中央機
    關及地方機關於93年12月31日以前決標之工程採購，繼續適
    用物價調整處理原則，該原則之「壹、處理措施」三之(一)所
    適用之期限，延長至調整為95年12月31日。本件物價大幅波
    動，為兩造契約成立後方發生，亦非兩造訂約當時所得預料
    ，且造成原告成本之增加，若被告仍按原契約之價金給付原
    告，無異使原告單獨承擔物價波動之風險，有顯失公平之情
    事，故原告除援用前開行政院所公布之處理原則外，亦得聲
    請法院依民法第227 條之2第1項增加給付此部分之物價調整
    款。
  (二)原告請求物價調整款之計算方式，係依物價調整處理原則所
    定處理措施之內容及計算方式計算，茲就上開三項工程分別
    說明如下：1.蘆洲自行車道新建工程於92年12月15日開工，
    93年05月06日完工，業經被告結算完畢並驗收合格。該工程
    於92年12月9日開標，92年12月臺灣地區營造工程物價（土
    木工程類）指數為111.42，就各期款項，原告分別列出當月
    估驗之直接工程費、當期估驗之當月總指數，並據此算出各
    期之指數增減率，而算出增減率超過2.5%之物價指數調整補
    償金額如下：(1)第一期92年12月15日～93年3月18日：物價
    指數為123.87，指數增減率為11.17%，物價調整款589,154
    元。(2)第尾期92年03月19日～93年05月06日：物價指數為12
    2.43，指數增減率為9.88%，物價調整款為157,651元。計為
    746,805元。原告曾於94年5月11日及94年9月16日發函要求
    被告給付前開款項，然卻遭被告以94年5月19日及94年9月26
    日等函件表示無相關經費可供支應，礙難同意辦理。2.92緊
    急修繕工程於92年8 月8 日開工，93年7 月31日完工，業經
    被告結算完畢並驗收合格。該工程於92年7 月31日開標，92
    年7 月臺灣地區營造工程物價（土木工程類）指數為107.93
    ，就各期款項，原告分別列出當月估驗之直接工程費、當期
    估驗之當月總指數，並據此算出各期之指數增減率，而算出
    增減率超過2.5%之物價指數調整補償金額如下：(1)第一期92
    年8 月8 日～92年12月25日：物價指數為111.41，指數增減
    率3.2 3%，物價調整款為81,598元。(2)第二期92年12月26日
    ～92年12月30日：物價指數為111.41，指數增減率3.23% ，
    物價調整款原為63,467元。(3)第尾期92年12月31日～93年07
    月31日：物價指數為124.21，指數增減率為15.08%，物價調
    整款為926,641 元。計為1,071,706 元。原告曾於93年12月
    22日、94 年1月12日及94年9 月16日發函要求被告給付前開
    款項，然卻被告於94年1 月4 日、94年1 月19日，先回覆原
    告將俟經費無虞時，研議辦理，然迄94年9 月26日，則於函
    件中表示無相關經費可支應，礙難同意辦理。3.92設施整建
    工程於92年8 月8 日開工，93年11月17日完工，業經被告結
    算完畢並驗收合格。該工程於92年7 月21日開標，92年7 月
    臺灣地區營造工程物價（土木工程類）指數為107.93，就各
    期款項，原告分別列出當月估驗之直接工程費、當期估驗之
    當月總指數，並據此算出各期之指數增減率，而算出增減率
    超過2.5%之物價指數調整補償金額如下：(1)第三期92年11月
    8 日～93年2 月9 日：物價指數為120.76，指數增減率為11
    .89% ， 物價調整款為133,188 元。(2)第四期92年2 月10日
    ～93年4 月7 日：物價指數為123.13，指數增減率為14.08%
    ，物價調整款為593,269 元。(3)第五期93年4 月8 日～93年
    4 月30日：物價指數為123.1 3 ，指數增減率為14.08%，物
    價調整款為10,599元。(4)第六期93年5 月1 日～93年5 月27
    日：物價指數為122.43，指數增減率為13.43%，物價調整款
    為366,338 元。(5)第尾期93年05月28日～93年11月17日：物
    價指數為124.21，指數增減率為16.07%，物價調整款為96,4
    29元。計為1,199,643 元。該工程原為訴外人協立工程有限
    公司（下稱協立公司）與原告共同投標，今協立公司已將因
    該合約所生之物價調整權利全部轉讓與原告，故原告已得合
    法全部行使該工程所生對被告之權利，原告並以此起訴書通
    知被告讓與之事實。協立公司曾於93年12月22日、94年1 月
    12日及94年9 月16日發函要求被告給付前開款項，被告曾於
    94年1 月4 日，先回覆原告將俟經費無虞時，研議辦理，然
    於94年1 月19日及94年9 月26日等函件則表示將俟經費無虞
    時，研議辦理。上開三項工程之物價調整金額，總計為3,01
    8,199 元，原告要求自該三項工程初次發函請求日物價調整
    款之翌日起，即94年05月12日、93年12月23日，加計百分之
    五之遲延利息。原告於提起本件訴訟前，曾再於95年2 月15
    日，以佶字第09500024~26 號等三份信函，就此三項工程之
    物價調整款請求被告給付，然被告以95年2 月22日北高施字
    第0950000840號函拒絕，故原告不得已提起本件訴訟等語。
    併為聲明：1.被告應給付原告2,777,746 元，及其中746,80
    5 元自94年05月12日起迄清償日止，以年息百分之五計算之
    利息；其中2,030,941 元自93年12月23日起迄清償日止，以
    年息百分之五計算之利息。2.原告願供擔保，請准宣告假執
    行。
三、被告則以：
  (一)原告承攬被告公開招標之蘆洲自行車道新建工程，該工程係
    於92年12月9日開標，92年12月15日開工，並於93年5月6日
    完工，依契約之約定，工期為75日曆天。原告各於93年3月1
    8日及93年5月6日辦理估驗請款，其於各期所請求估驗給付
    之直接工程費，分別為6,471,728,80元及2,034,470.45元。
    原告曾於94年5月11日及94年9月16日發函要求被告給付蘆洲
    自行車道新建工程之物價調整款，被告則於94年5月19日及
    94年9月26日覆函表示無相關經費可供支應，礙難同意辦理
    。
  (二)原告承攬被告公開招標之92緊急修繕工程，該工程係於92年
    7月31日開標，92年8月8日開工，並於93年7月31日完工，依
    契約之約定，原定履約期限應於92年12月31日以前全部完成
    ，嗣展延履約期限為213 日曆天。原告各於92年12月25日、
    92年12月30日及93年7 月31日辦理估驗請款，其於各期所請
    求估驗給付之直接工程費，分別為10,645,582.86 元、8,28
    0,072.00元及7,015,224.01元。原告曾於93年12月22日、94
    年1 月12日及94年9 月16日發函要求被告給付92緊急修繕工
    程之物價調整款，被告則於94年1 月4 日、94年1 月19日及
    及94年9 月26日覆函表示無相關經費可供支應，礙難同意辦
    理。
  (三)原告與協立公司共同承攬被告公開招標之92設施整建工程，
    該工程係於92年7 月21日開標，92年8 月8 日開工，並於93
    年11月31日完工，依契約之約定，原定履約期限為90日曆天
    ，嗣展延61日曆天，共計151 日曆天。原告各於92年11 月5
    日、92年11月7 日、93年2 月9 日、93年4 月7 日、93年4
    月30日、93年5 月27日及93年11月17日，計7 期辦理估驗請
    款，其於各期所請求估驗給付之直接工程費，分別為6,301,
    428.12元、4,252,758.00元、1,350,862.94元、4,879,261.
    32元、87,173.50 元、3,192,069.65元及675,505.38元。協
    立公司曾於93年12月22日、94年1 月12日及94年9 月16日發
    函要求被告給付92設施整建工程之物價調整款，被告則於94
    年1 月4 日、94年1 月19日及及94年9 月26日覆函表示無相
    關經費可供支應，礙難同意辦理。
  (四)行政院固分別以93年3月25日院授工企字第09300118560號、
    93年5月3日院授工企字第09300172931號函及94年1月24日院
    授工企字第094000019620號等函，就公共工程採購之工程款
    隨物價指數調整及變更估驗付款方式及中央機關已訂約工程
    因應國內營建物價變動之問題提出物價調整處理原則以資辦
    理，惟上開函文對非屬中央機關之被告而言，並無任何拘束
    力，被告自具行政裁量權，即對於符合條件之具體個案，得
    斟酌工程剩餘款等情形，以決定是否調整給付。
  (五)被告所辦理之蘆洲自行車道新建工程、92緊急修繕工程、92
    設施整建工程等工程採購，其工期均未達一年，被告縱受有
    物價上揚之影響亦屬有限，且短期工程本屬政策上有意排除
    適用物價調整之列，自無於原工程款外再予調整給付之必要
    。
  (六)於92年即上開工程採購招標之際，原物料價格已處於浮動上
    揚之狀態，並非於雙方訂約之後始生之事由，既非訂約之際
    不能預料，自與民法第227條之2情事變更原則之要件不符。
  (七)原告所承攬之上開三項工程，因變更設計於履約中辦理議價
    ，而對此單價之合意，業已考慮物價調整之因素，自無嗣後
    再予主張之理。
  (八)原告請求自上開三項工程初次發函請求物價調整款之翌日起
    ，即自94年5月12日及93年12月23日加計百分之五之遲延利
    息，與行政院函釋「無息支付」規定顯有不符，要難認其有
    據。
  (九)原告以物價調整請求增加給付，既係基於承攬契約之報酬請
    求，惟原告自93年3月18日及93年5月6日辦理蘆洲自行車道
    新建工程之估驗請款，迄於95年6 月間提起本件訴訟，早已
    逾2 年之請求時效。另92緊急修繕工程及92設施整建工程之
    各期估驗款，亦多已罹於2 年時效。被告94年1月4日北高施
    字第0930008071號覆原告函所載：「有關 貴公司函請同意
    本工程依臺灣地區營造工程物價指數內之總指數調整乙案，
    本所將俟經費無虞時，研議辦理。」等語，可知被告固以「
    俟經費無虞時，研議辦理」回覆原告所為之請求，然既謂「
    研議」辦理，即無當然給付或業已同意給付之理，自與所謂
    默示之承諾，即依「要約受領人之舉動，或其他情事足以間
    接推知其有承諾之意思」之情，並不相符，要難據此認為被
    告已為默示之承諾，當無原告所稱本件時效應自94年1月4日
    重新起算之情。而本件多數之估驗款，確已罹於2 年時效等
    語，資為抗辯。併為答辯聲明：1.原告之訴及假執行聲請均
    駁回。2.如受不利判決，被告願供擔保，請准宣告免為假執
    行。
四、兩造均不爭執之事實（應信為真正）：
  (一)原告承攬被告公開招標之蘆洲自行車道新建工程、92緊急修
    繕工程、92設施整建工程，均已完工經被告結算完畢並驗收
    合格而請領工程款。有蘆洲自行車道新建工程工程結算書、
    蘆洲自行車道新建工程決標記錄、蘆洲自行車道新建工程各
    期估驗單、92緊急修繕工程工程結算書、92緊急修繕工程各
    期估驗單、92設施整建工程工程結算書、92設施整建工程決
    標記錄（見本院卷第170至173頁）附卷可稽。
  (二)原告及協立公司曾分別函請被告給付蘆洲自行車道新建工程
    、92緊急修繕工程、92設施整建工程之物價調整款，均無所
    獲。其中92設施整建工程原為協立公司與原告共同投標，今
    協立公司已將因該合約所生之物價調整權利全部轉讓與原告
    ，故原告已得合法全部行使該工程所生對被告之權利，原告
    並以起訴書通知被告讓與之事實。有92設施整建工程契約首
    頁及尾頁、債權轉讓契約書、起訴書（見本院卷第74 至76
    頁、第1 至4 頁）附卷可稽。
  (三)原告於提起本件訴訟前，曾再於95年2月15日，以佶字第095
    00024~26號等三份信函，就此三項工程之物價調整款請求被
    告給付，然被告以95年2月22日北高施字第0950000840號函
    拒絕。有原告95年2月15日佶字第09500024-26號函、被告95
    年2月22日北高施字第0950000840號函（見本院卷第82至85
    頁）附卷可稽。
  (四)對於原告所提出之行政院93年3月25日院授工企字第0930011
    8560號函、行政院93年5月3日院授工企字第09300172931號
    函、行政院94年1 月24 日院授工企字第094000010620號及0
    0000000001號函、蘆洲自行車道新建工程結算書、蘆洲自行
    車道新建工程決標記錄、臺灣地區87年至94年營造工程物價
    指數銜接表、蘆洲自行車道新建工程物價指數調整計算式、
    蘆洲自行車道新建工程各期估驗單、原告94年5 月11日佶字
    第094000100號函、原告94年9月16日佶字第09400205號函、
    被告94年5月19日北高施字第0940002585號函、被告94年9月
    26日北高施字第0940005353號函、92緊急修繕工程工程結算
    書、臺灣地區88年至95年營造工程物價指數銜接表、92緊急
    修繕工程物價指數調整計算式、92緊急修繕工程各期估驗單
    、原告93年12月22日佶字第09300232號函、原告94年1月12
    日佶字第09400010號函、原告94年9月16日佶字第09400207
    號函、被告94年1月4日北高施字第0930008071 號函、被告
    94年1月19日北高施字第0940000218號函、92設施整建工程
    工程結算書、92設施整建工程決標記錄、臺灣地區88年至95
    年營造工程物價指數銜接表、92設施整建工程物價指數調整
    計算式、92設施整建工程各期估驗總表、92設施整建工程契
    約首頁及尾頁、債權轉讓契約書、協立公司94年12月22日協
    字第092000231號函、協立公司94年1月12日協字第0930009
    號函、協立公司94年9月16日協字第09400206號函、被告94
    年1月4日北高施字第0930008070 號函、被告94年1月19日北
    高施字第0940000217號函、原告95年2月15日佶字第0950002
    4-26號函、被告95年2月22日北高施字第0950000840號函之
    形式真正不爭執（見本院卷第126頁）。
五、原告主張：原告承攬被告公開招標之蘆洲自行車道新建工程
    、92緊急修繕工程、92設施整建工程，均已完工經被告結算
    完畢並驗收合格而請領工程款。上開三項工程，原告自進場
    施工迄完工，其間正好遇上全世界原物料大幅漲價之時期，
    材料物價波動，鋼筋、混凝土、紅磚、袋裝水泥、砂及各種
    建築材料持續飆漲，致使原告購料成本大幅增加，已侵蝕原
    告之合理利潤，已達顯失公平之程度。本件物價大幅波動，
    為兩造契約成立後方發生，亦非兩造訂約當時所得預料，且
    造成原告成本之增加，若被告仍按原契約之價金給付原告，
    無異使原告單獨承擔物價波動之風險，有顯失公平之情事，
    故原告除援用前開行政院所公布之處理原則外，亦得聲請法
    院依民法第227條之2第1項增加給付此部分之物價調整款如
    訴之聲明所示。其中92設施整建工程原為協立公司與原告共
    同投標，今協立公司已將因該合約所生之物價調整權利全部
    轉讓與原告，故原告已得合法全部行使該工程所生對被告之
    權利，原告並以起訴書通知被告讓與之事實。原告曾再於95
    年2 月15日，以佶字第09500024~26 號等三份信函，就此三
    項工程之物價調整款請求被告給付，然被告以95年2 月22日
    北高施字第0950000840號函拒絕，故原告不得已提起本件訴
    訟等語。被告則辯稱如上。經查：
  (一)按民事訴訟如係由原告主張權利者，應先由原告負舉證之責
  　，若原告先不能舉證，以證實自己主張之事實為真實，則被
  　告就其抗辯事實即令不能舉證，或其所舉證據尚有疵累，亦
  　應駁回原告之請求。又請求履行債務之訴，除被告自認原告
  　所主張債權發生原因之事實外，應先由原告就其主張此項事
  　實，負舉證之責任，必須證明其為真實後，被告於其抗辯事
  　實，始應負證明之責任，此為舉證責任分擔之原則（最高法
  　院17年上字第917號、43年臺上字第377號判例意旨參照）。
    本件原告主張：上開三項工程，原告自進場施工迄完工，其
    間正好遇上全世界原物料大幅漲價之時期，材料物價波動，
    鋼筋、混凝土、紅磚、袋裝水泥、砂及各種建築材料持續飆
    漲，致使原告購料成本大幅增加，已侵蝕原告之合理利潤，
    已達顯失公平之程度。本件物價大幅波動，為兩造契約成立
    後方發生，亦非兩造訂約當時所得預料，且造成原告成本之
    增加，若被告仍按原契約之價金給付原告，無異使原告單獨
    承擔物價波動之風險，有顯失公平之情事等事實，既為被告
    所否認，則原告自應就此積極有利之事實負舉證責任。
  (二)原告承攬被告公開招標之蘆洲自行車道新建工程、92緊急修
    繕工程及92設施整建工程，與實施公法法規之手段不同，被
    告所負之給付義務係工程之工程款，屬私法上承攬合約之對
    價，並無所謂「執行其法定職權」公法上行為存在，而原告
    提供完成工程行為，係依承攬契約盡其私法上之義務，亦非
    在促使被告承諾依法作成特定職務之行為。是兩造間就上開
    三項工程所成立之承攬契約為私法上之契約，非行政契約，
    故有私法自治及契約自由等原則之適用。行政院公共工程委
    員會並非本件契約之當事人，其所發布之物價調整處理原則
    ，其中有關調整工程款等規定，依據私法自治原則，尚無從
    變動兩造間承攬契約內有關調整工程款之約定內容。且物價
    調整處理原則係屬機關內部之行政規則，對於兩造並無拘束
    力，原告自不得直接援引物價調整處理原則作為請求被告增
    加給付之依據。又物價調整處理原則壹、處理措施第一點末
    段但書規定：「．．．惟應先辦理契約變更，加列物價指數
    調整相關規定」，顯見行政院函頒之物價調整處理原則，非
    得逕依該原則之物價調整比例重新計算原定之工程款，而須
    由雙方同意並先辦理契約變更，始得就原定之工程款加以調
    整。物價調整處理原則僅屬裁量性質之行政規則，被告仍得
    衡酌其機關經費之支應能力，而有不增加給付或不辦理契約
    變更之決定權，此觀行政院93年5月3日授工企字第09300172
    931 號函文說明一記載：「貴府及所屬（轄）機關得準用旨
    揭處理原則，並請儘量依該處理原則給予廠商物價調整」等
    語，即可知行政院頒布之物價調整處理原則，並無強制被告
    就兩造間承攬契約必須依該函所頒布之物價調整處理原則與
    原告辦理變更契約，而僅係建議被告得參酌物價調整處理原
    則之內容，解決其所訂之工程契約因物價調整所生之問題。
    故依物價調整處理原則壹、處理措施第一點之規定，原告仍
    須先請求被告辦理契約變更，加列物價指數調整相關規定，
    始得依變更後之契約請求。本件原告並未請求被告辦理契約
    變更，被告亦未同意辦理契約變更等情，為兩造所不爭執，
    是原告即不得逕依物價調整處理原則請求被告增加給付物價
    調整比例2.5%至5%間之工程款。
  (三)按契約成立後，情事變更，非當時所得預料，而依其原有效
    果顯失公平者，當事人得聲請法院增、減其給付或變更其他
    原有之效果，民法第227條之2第1 項定有明文，法律行為成
    立後，因不可歸責於當事人之事由致情事變更，非當時所得
    預料，而依其原有效果顯失公平者，法院得裁量增加給付之
    判決，惟法院之判決非全以物價變動為根據，並應依客觀之
    公平標準，審酌一方因情事變更所受不相當之損失，他方因
    情事變更所得不預期之利益，及彼此間之關係等其他實際情
    形，以公平裁量其增加給付之適當數額，是若物價雖有變動
    ，當事人不無相當受有影響，而斟酌其他情形，尚未達於顯
    失公平之程度者，仍不得遽准債權人之請求，命債務人增加
    給付（最高法院41年臺上字第47號、47年臺上字第1771號、
    66年臺上字第2975號判例意旨參照）。準此，情事變更原則
    旨在規範於不可預料之情事發生時，公平分配風險與補充不
    可預見之損失，以分配因情事變更之風險所產生之不利益，
    經由法院公平裁量決定增減給付或變更其他原有之效果，使
    能公平分配風險於雙方當事人，當事人於契約成立後，須有
    情事變更非當時所得預料，且依其原有效果顯失公平等情事
    ，始得聲請法院增減給付。查本件原告所提出之物價調整處
    理原則，雖係因應國內營建物價劇烈變動而產生，寓有情事
    變更原則之精神，惟仍須具備「情事變更非當時所得預料，
    而依其原有效果顯失公平者」要件，始有民法上情事變更原
    則之適用，否則倘認僅需國內營建物價發生變動之事實，而
    不論承攬廠商是否於訂約時無法預料此物價波動之情事，或
    契約內有無相關約定，亦不問依其原有效果是否顯失公平，
    在未經中央機關或所轄機關同意變更契約內容之情形下，均
    認廠商得依據物價調整處理原則，逕行請求調整原契約約定
    之工程款，尚屬失衡。故若承攬廠商確因營建物價變動，導
    致原契約之給付構成顯失公平情事，始得參考物價調整處理
    原則所定之調整標準，請求定作之他方辦理契約變更，或向
    法院聲請增、減給付，方能符合情事變更原則之精神，亦不
    違反契約自由及私法自治之範疇。
  (四)依原告所提出且為被告不爭執之臺灣地區87年至94年營造工
    程物價指數銜接表及臺灣地區88年至95年營造工程物價指數
    銜接表（見本院卷第24頁、第46頁、第65頁）所示，其92年
    1月起至92年7月間，甚至於至92年12月間之各類營造工程物
    價指數均呈浮動且上揚走勢，原告係從事營造業者，其分別
    於92年7 月間及於92年12月間先後投標上開三項工程時，對
    此各類營造工程物價指數均呈浮動且上揚走勢之事實，當無
    不知或不能預見之理。
  (五)查蘆洲自行車道新建工程於92年12月9 日開標，於92年12月
    15日開工，93年05月06日完工。92緊急修繕工程於92年7月
    31日開標，92年8月8日開工，並於93年7月31日完工。92設
    施整建工程於92年7 月21日開標，92年8月8日開工，並於93
    年11月31日完工，且均經被告結算完畢並驗收合格，原告亦
    分別辦理估驗請款完畢。依上開三項工程之各期估驗款及當
    期估驗之當月總指數，而據此算出各期之指數增減率，確有
    營造工程物價指數增加率超過2.5%之物價指數情形等情，雖
    為兩造所不爭執，並有蘆洲自行車道新建工程工程結算書、
    蘆洲自行車道新建工程決標記錄、臺灣地區87年至94年營造
    工程物價指數銜接表、蘆洲自行車道新建工程物價指數調整
    計算式、蘆洲自行車道新建工程各期估驗單、92緊急修繕工
    程工程結算書、臺灣地區88年至95年營造工程物價指數銜接
    表、92緊急修繕工程物價指數調整計算式、92緊急修繕工程
    各期估驗單、92設施整建工程工程結算書、92設施整建工程
    決標記錄、臺灣地區88年至95年營造工程物價指數銜接表、
    92設施整建工程物價指數調整計算式、92設施整建工程各期
    估驗總表（見本院卷第19至29頁、第34至50頁、第56至73頁
    ）附卷可稽。惟查，原告係營造業者，以從事營造為業，其
    於標得上開三項工程之前，是否已有相當之營造工程物料之
    準備？或於標得上開三項工程之後，是否有購入營造工程物
    料作為上開三項工程之施工材料？乃至於原告究係於何時購
    入營造工程物料作為上開三項工程之施工材料？均未見原告
    主張及舉證之，致本院無從僅憑「依上開三項工程之各期估
    驗款及當期估驗之當月總指數，而據此算出各期之指數增減
    率，確有營造工程物價指數增加率超過2.5%之物價指數情形
    等情」，即認本件有「契約成立後，情事變更，非當時所得
    預料，而依其原有效果顯失公平」之情形。
  (六)依上開兩造所不爭執之蘆洲自行車道新建工程工程結算書、
    92緊急修繕工程工程結算書、92設施整建工程工程結算書（
    見本院卷第19至22頁、第34至45頁、第56至63頁）所示，本
    件兩造間上開三項工程之承攬契約所約定之合約金額計為65
    ,381,000元，按實際驗收數量結算，此約定具有總價承攬之
    性質。而本件原告所主張，因營造工程物料價格上揚之情事
    變更，請求增加給付2,777,746元，兩相比較，縱有增加營
    造工程物料費用，亦僅達本件合約總價之4.2%，本院認為依
    原有合約所約定方式付款，尚不至於有何顯失公平之情形，
    自無增加給付之必要。
  (七)基上，原告不得逕依物價調整處理原則請求被告增加給付物
    價調整比例2.5%至5%間之工程款。且原告就其主張之上開有
    關情事變更事實，亦未舉證以實其說，尚難採信。是原告援
    用物價調整處理原則及依民法第227 條之2第1項規定，請求
    增加給付物價調整款如訴之聲明所示，為無理由，應予駁回
    。至於本件原告之請求是否已逾民法第127條第7 款規定之2
    年時效期間，因原告之請求已無理由，故本院即無庸再就此
    時效問題予以論述。
六、從而，原告援用物價調整處理原則及依民法第227 條之2第1
    項規定，請求增加給付物價調整款如訴之聲明所示，為無理
    由，應予駁回。又原告之訴既經駁回，其假執行之聲請即失
    所附麗，應併予駁回。
七、本件事證已臻明確，兩造其餘攻擊、防禦方法及舉證，經本
　　院審酌後，認對於判決結果均無影響，爰不一一論述，併此
　　指明。
據上論結，本件原告之訴為無理由，依民事訴訟法第78條判決如
主文。
中　　華　　民　　國　　96　　年　　7 　　月　　23　　日
                  民事第一庭    法  官  楊千儀
右為正本，係照原本作成。
如對本判決上訴，須於判決送達後20日內向本院提出上訴狀（需
按他造人數附繕本）。
中　　華　　民　　國　　96　　年　　7 　　月　　23　　日
                              　書記官　簡青根
